【裁判字號】    95,上易,1403
【裁判日期】    951012
【裁判案由】    侵占等
【裁判全文】
臺灣高等法院刑事判決                95年度上易字第1403號
上  訴  人
即  被  告  乙○○
選任辯護人  傅國光律師
上列上訴人因業務侵占等案件，不服臺灣士林地方法院 94年度易
字第378號，中華民國95年5月22日第一審判決(起訴案號：臺灣士
林地方法院檢察署94年度偵字第3079號)，提起上訴，本院判決如
下：
    主  文
上訴駁回。
    事  實
一、乙○○於民國90年9月11日至92年11月6日間，受僱於聯生應
    收帳款財務有限公司（下簡稱聯生公司），擔任外勤部及催
    收部專員，負責催收應收帳款之工作，為從事業務之人，明
    知自債務人收取之帳款應悉數繳回公司，竟意圖為自己不法
    之所有，基於概括之犯意，以變易持有為所有之意思，於附
    表1所示之時間、地點，將附表1所列業務上收得債務人丙○○償還之債款，連續侵占入己，挪為他用，共計侵占新臺幣
    （下同）8萬元。嗣乙○○於92年11月7日離職後，明知其已
    非聯生公司之受僱人，並無為該公司代收帳款之權限，竟意
    圖為自己不法之所有，基於概括之犯意，於附表2所示之時
    間、地點，對丙○○隱瞞其業已離職之事實，繼續偽以聯生
    公司職員之身分，連續向其詐收帳款，使丙○○陷於錯誤，
    因而交付如附表2所列之財物，合計詐得10萬元 (附表1.2合
    計18萬元)。迄93年8、9月間，聯生公司因見丙○○久未還
    款而派遣員工王年裕前往造訪後，始查知上情。
二、案經聯生公司告訴及臺北市政府警察局士林分局報請臺灣士
    林地方法院檢察署檢察官偵查起訴。
    理  由
一、訊據上訴人即被告乙○○矢口否認有何業務侵占及詐欺取財
    之犯行，辯稱：其於92年2月左右從催收部調至外勤部後，
    即未再向丙○○收取債務，且其嗣後雖又調回催收部，然丙○○已跑掉而無法找到，至其離職後曾與丙○○碰面3、4次
    ，均係丙○○主動要約，希望其向公司洽商減少每月還款之
    金額，其有告知丙○○其業已離職之事，但丙○○還是一直
    拜託幫忙，其並未向丙○○收取任何債款，又丙○○所提出
    之錄音帶，裡面不是我的聲音，且內容模糊，聽不清楚，不
    能當作證據云云。其選任辯護人亦以：證人丙○○為債務人
    ，與本案有利害關係，其為脫免自身責任而嫁禍被告之證詞
    ，顯不能採信，且倘若丙○○確有自92年4月起陸續將欠款
    交付被告之情形，何以從未曾向被告要求開立收據？顯見其
    證詞均為不實等語，又觀丙○○所提出之錄音帶，因錄音品
    質不佳，致聲紋共振圖譜特徵模糊，不符聲紋鑑定條件，且
    代表催收不只被告一人，B男不能證明為被告云云。
二、經查：
(一)、被告乙○○於90年9月11日至92年11月6日間，受僱於聯生公
    司，擔任外勤部及催收部專員，負責向債務人催討收取帳款
    之工作，並負責向丙○○催討債務，係為從事業務之人，經
    被告於本院行準備程序及審理時均自承在卷 (見本院95年8
    月25日準備程序筆錄第3頁、本院95年9月28日審判筆錄第9
    頁)，核與證人甲○○即被告所任職之催收部門上司於本院
    審理時證稱：有關丙○○之債務，係由被告乙○○負責，伊
    只有負責催收控管時間。(見本院95年9月28日審判筆錄第7
    頁)，及其證人丙○○於本院具詰證稱：「我從未交給被告
    先前所服務公司內其他人錢，一直是被告向伊收取 (見本院
    95 年9月28日審判筆錄第5頁)等情相符。至於被告所供，公
    司有3人負責催收云云，亦經證人甲○○證明，該職員很早
    即離職，亦無經手丙○○款項。（見本院卷審理筆錄第7頁
    ），則被告所辯另有一人經手催收云云，亦不足採。
(二)、又有關丙○○因積欠聯生公司共計2,021,772元之債務，雙
    方於90年12月15日簽訂清償協議書1紙，約定丙○○先清償
    頭款10萬元，再自91年1月15日起至91年12月15日止，按月
    清償4萬元，餘款償還方式待上開期間屆滿後另議，丙○○
    並簽發4萬元之本票12張及餘款金額1,441,772元之本票予聯
    生公司，此後關於丙○○之催收工作即交由被告及另名專員
    負責處理，惟丙○○自91年年中後即無法按時繳足欠款，僅
    能陸續繳納，每繳滿4萬元即可拿回1張本票，又依聯生公司
    紀錄顯示，丙○○僅繳至91年11月份，其後至93年8月間均
    未再繳款等情，業據證人丙○○、謝曜州於偵查中及原審審
    理時結證屬實（見原審卷第81至84頁、第88至89頁），佐以
    被告催收部門主任即證人甲○○於本院審理時證稱：另一名
    催收專員已很早離職，且沒有經手丙○○款項等語 (見本院
    95 年9月28日審判筆錄第7頁)，復有聯生公司終止僱用契約
    函文及清償協議書各1件在卷可稽（見偵查卷第11頁至第26
    頁），足證被告係單獨一人負責丙○○上開債務催收工作，
    洵堪認定。
(三)、被告雖否認有自92年4月間起至93年8月間止，連續於附表1
    、2所示之時間、地點，向丙○○共收取債款18萬元之情事
    ，然上揭事實，業據證人丙○○於警詢、偵查及原審審理時
    證述綦詳（見偵查卷第13頁、第14頁、第38頁，原審卷第79
    頁至第86頁），核其證述內容就交款之時間、地點、方式、
    原因、及其總共先後交付18萬等情，均交代明確，且前後一
    致，並無矛盾歧異之處，自不得僅因其與本件還款事宜有利
    害關係存在，即全盤否定其證詞之真實性。況衡諸其積欠聯
    生公司之債務總額高達200餘萬元，且自90年12月15日簽訂
    清償協議書後至91年11月間已清償50餘萬元，而自93年9月
    迄今亦均陸續按月繳納1萬元或11,000元不等之金額，有聯
    生公司提供之還款明細表附卷可佐（見原審卷第32頁），則
    以丙○○之欠款總額及償還狀況觀之，應無僅為抵賴18萬元
    ，甘冒觸犯刑事誣告、偽證等重罪之風險，故意誣陷被告之
    必要，其上開證詞，自堪採信。
(四)、且查，聯生公司外勤部專員王年裕係於93年8、9月間至丙○○位於桃園縣中壢市○○路122號之住處催收帳款，然未遇
    丙○○，故將名片留予丙○○之父親，嗣丙○○經其父親轉
    達後，於同日晚間與王年裕聯絡，並告知其自92年4月起至
    93年8月間均將欠款交予被告，又為證明其所言非虛，而於
    93年9月16日左右以還款為由將被告約出見面，被告亦依約
    到場等情，業據證人丙○○、王年裕、謝曜洲、林蓓玲等人
    到庭證述屬實（見原審卷第89頁、第90頁、第92頁、第105
    頁），且被告亦不否認當天確有赴約及於離職後曾與丙○○
    見面3、4次之事實（見原審卷第113頁），則以被告與丙○○之關係而言，倘非在業務上有收交欠款之必要，實難想像
    被告尚有何親自與被告相約見面之必要，是此一事實亦可佐
    證證人丙○○所稱被告自92年4月至93年8月間均有向其收取
    債款乙節，應為實情。至被告雖辯稱其離職後仍多次與丙○○見面，均係丙○○主動邀約，希望其向公司洽商減少每月
    還款金額，其雖告知丙○○其業已離職，但丙○○還是一直
    拜託其幫忙云云，然衡諸常情，倘若丙○○確急於與聯生公
    司討論降低還款金額之事，在被告明確告知其業已離職，並
    要求丙○○自行與聯生公司協商之情況下，顯無可能一再浪
    費時間與已非聯生公司人員之被告多所周旋，且縱認丙○○
    愚至如此，惟被告既早已離職，且與丙○○並無任何特殊交
    情，若欲以離職為由拒絕丙○○之請託，只需在電話中簡單
    回絕即可，又何需一而再、再而三接受丙○○之邀約外出見
    面？其前開辯詞顯與常情不符，不足採信。
(五)、另被告之選任辯護人雖以丙○○若自92年4月起即陸續將欠
    款交付被告，不可能從未向被告要求開立收據，又丙○○既
    已於92年12月8日對被告有所懷疑而錄音存證，更無可能未
    向聯生公司查證而仍繼續還款予被告等情，質疑證人丙○○
    所述不實。然查：有關聯生公司原先係由被告及另一位人員
    向丙○○收取帳款，被告負責扮白臉、另一人扮黑臉，丙○○因無法正常繳款後，為不想去公司找扮黑臉之人，且之前
    都是與被告聯絡，故後來即與被告約在聯生公司附近巷子或
    承德大橋附近繳交欠款，又丙○○曾詢問被告為何未開立收
    據，被告均告以「只要公司沒來找你，就表示沒問題」，且
    該期間聯生公司人員雖有與丙○○之家人聯絡1、2次，但告
    訴被告之後，被告即稱其會處理，之後果真無人再來追討，
    所以丙○○也認為沒有問題，直到王年裕於93年8、9月間親
    自至丙○○家中並留下名片，經丙○○與王年裕聯絡，始得
    知被告已非聯生公司人員等情，業據丙○○於偵查中及原審
    審理時一致證述明確（見偵查卷第38頁、原審卷第81頁），
    核與證人謝曜州、王年裕證稱丙○○之債務因被告於離職前
    表示已找不到丙○○，故被視為「呆件」處理，通常此種案
    件會請外勤人員去找，找不到就先放著，如果有新線索再去
    找等語相符（見原審卷第89頁、第107頁），益以如前證人
    丙○○所證稱：我從未交給被告以外公司其他人錢，一直是
    被告向我收取等情；是丙○○即有信賴被告前開說詞而陸續
    將款項交付被告，辯護人上開質疑，尚不足以推翻證人丙○○證言之可信性，併此說明。
(六)、辯護人又以：依告訴人所提供之還款明細表，及告訴人所稱
    丙○○於90年12月15日簽訂清償協議書後，至91年11月間已
    清償50餘萬元，而告訴人亦陳稱丙○○自91年年中後，即無
    法按時繳足欠款，僅能陸續繳納，每繳4萬元，即可拿回1張
    本票。而每月4萬元，12個月即僅48萬元，即告訴人所稱丙○○已還50餘萬元為不真實云云。然查：證人丙○○於原審
    具結證稱：當時伊簽協議書時有付10萬元頭款，當月再付4
    萬元，總共14萬元，這是90年12月還的，這不是12張本票之
    範圍。（見原審卷第82、83頁）其再證，自91年年初起都有
    按月付款4萬元，後來到8、9月以後沒有按時付款，無法每
    月繳4萬元，但隔月會補足，一直到91年10月每月都有還4萬
    元，91年11月還3萬5千元（見同上頁）。準此，丙○○所還
    之款項於91年11月間即有57萬5千元（即14萬元加上43萬5千
    元），故告訴人所稱丙○○有還50餘萬元，即無不實之處。
(七)、按談話錄音內容如非隱私性之對話，又無介入誘導致有誤引
    虛偽陳述之危險性，基於證據保全之必要性及手段方法之社
    會相當性考量，自應承認其證據能力。最高法院94年台上字
    第2001號民事判決意旨參照。查本案被害人丙○○於92年12
    月間所錄其與被告有關還款之對話錄音，並非隱私性之對話
    ，且告訴人並無介入誘導之情況，基證據保全之必要性及手
    段方法之社會相當性考量，揆諸上開判決意旨，本應有證能
    力。惟被告否認與丙○○對話之Ｂ男非伊之聲音，爭執該錄
    音內容之證據能力一節。經查：該錄音帶經送法務部聲紋鑑
    定，該局以錄音帶品質不佳，故錄音帶中疑為「乙○○」（
    即被告）之男子聲音聲紋共振峰圖譜特徵模糊，不符聲紋鑑
    定條件，無法做聲紋比對鑑定，有該局95年2月3日調科參字
    第09500045100號函附原審卷第53頁可考。準此，被告既否
    認該錄音內容為其與丙○○之對話。此外，復無法查得Ｂ男
    確係被告之聲音，即應認該錄音帶之對話內容並無證明力。
(八)、綜上所述，有關被告自92年4月間起至93年8月間止，連續於
    附表1、2 (附表1.2合計18萬元)所示之時間、地點，向丙○○收取債款之情事（丙○○係於92年12月8日交付5,000元予
    被告，起訴書附表2誤載為92年12月15日，應予更正），除
    據證人丙○○到庭結證屬實外，復有前述補強證據足資證明
    其所述確與事實相符，是本件事證明確，被告之犯行堪以認
    定，依法應予論科。
三、論罪部分：
(一)、核被告所為，其中附表1部分，係犯刑法第336條第2項所定
    意圖為自己不法之所有，而侵占對於業務上所持有之物罪；
    另附表2部分，被告係以消極未告知丙○○業已離職之事實
    ，繼續偽以聯生公司人員之身分要求丙○○還款之方式，致
    丙○○陷於錯誤，而將欠款交付，應係犯刑法第339條第1項
    之意圖為自己不法之所有，以詐術使人將本人之物交付罪。
(二)、被告行為後，刑法第56條連續犯之規定，業於94年2月2日修
    正公布刪除，並於95年7月1日施行，則被告之犯行，因行為
    後新法業已刪除連續犯之規定，此刪除雖非犯罪構成要件之
    變更，但顯已影響行為人刑罰之法律效果，自屬法律有變更
    ，依新法第2條第1項規定，比較新、舊法結果，仍應適用較
    有利於被告之行為時法律即舊法論以連續犯（最高法院95
    年第8次刑事庭會議決議參照）。又行為後法律有變更者，
    依修正前刑法第2條第1項之規定，以適用裁判時法為原則，
    如行為時法有利於行為人，則例外適用行為時法；依修正後
    刑法第2條第1項規定，以適用行為時法為原則，惟如裁判時
    法有利於行為人，則例外的適用裁判時法。以往實務見解，
    認原判決未及比較適用新舊法時，上訴後，雖比較結果以舊
    法有利於行為人，而原判決別無其他撤銷事由，仍應由本院
    以此為由撤銷改判。惟修正後之規定係以適用行為時法為原
    則，因此原判決雖未及比較適用，然上訴本院後，經比較新
    舊法，行為後之法律並非較有利於行為人，仍應適用行為時
    法，則原判決適用行為時法即無不當，自不構成撤銷之事由
    。是被告先後多次業務侵占及詐欺取財之犯行，各時間緊接
    ，各犯罪手法相同，並各觸犯構成要件相同之罪，顯係各基
    於概括犯意分別為之，均屬連續犯，應各依刑法第56條規定
    ，以一罪論，並均加重其刑。
(三)、被告行為後，刑法第336條第2項法定刑中關於得併科罰金3
    千元及同法第339條第1項法定刑中關於得併科（或科）罰金
    1千元之規定，依刑法施行法第1條之1：「中華民國94年1
    月7日刑法修正施行後，刑法分則編所定罰金之貨幣單位為
    新臺幣」「94年1月7日刑法修正時，刑法分則編未修正之條
    文定有罰金者，自94年1月7日刑法修正施行後，就其所定數
    額提高為30倍。但72年6月26日至94年1月7日新增或修正之
    條文，就其所定數額提高為3倍」，由原先以銀元計算，並
    依罰金罰鍰提高標準條例第1條前段提高10 倍之規定，修正
    為依新臺幣計算並提高為30倍，是依行為時之規定對於被告
    並無不利，併予敘明。
(四)、又被告所犯連續業務侵占罪與連續詐欺取財罪之間，其犯意
    各別，行為互殊，應予分論併罰。再被告行為後，刑法第51
    條業於民國94年2月2日修正公布，並於95年7月1日施行，修
    正前刑法第51條規定：「數罪併罰，分別宣告其罪之刑，依
    左列各款定其應執行者：」其中第5款規定：「宣告多數有
    期徒刑者，於各刑中之最長期以上，各刑合併之刑期以下，
    定其刑期。但不得逾二十年。」修正後刑法第51條第5款規
    定：「宣告多數有期徒刑者，於各刑中之最長期以上，各刑
    合併之刑期以下，定其刑期。但不得逾三十年。」比較結果
    ，修正後刑法並非較有利於行為人，依刑法第2條第1項前段
    之規定，仍應依修正前刑法，定其應執行之刑。
四、原審以被告罪證明確（惟原審判決書附表2編號6、7、9、10
    所示之犯罪時間，應依序更正為93年4月16日左右、93年5月
    16日左右、93年7月16日左右、93年8月16日左右）論處被告
    犯有刑法第336條第2項業務侵占罪及同法第339條第1項之詐
    欺取財罪。並適用修正前刑法第51條第5款，修正前刑法第
    56 條，罰金罰鍰提高標準條例第1條前段之規定。並審酌被
    告年輕力盛，不思以正當途徑獲取金錢，竟利用業務之便及
    與債務人間之信賴關係，多次為業務侵占及詐欺取財之犯行
    ，且犯罪後矢口否認犯行，毫無悛悔之意，及侵占詐欺所得
    之金額，並其犯罪之動機、目的、手段、素行、生活狀況、
    智識程度等一切情狀，分別量處被告連續業務上侵占罪為有
    期徒刑捌月，及連續詐欺罪有期徒刑陸月，應執行有期徒刑
    壹年。經核其認事用法，均無不合，量刑亦稱妥適；被告上
    訴否認犯罪而為前揭之指摘，為無理由，應予駁回。
據上論斷，應依刑事訴訟法第368條，判決如主文。
本案經檢察官候千姬到庭執行職務。
中    華    民    國    95    年     10      月   12    日
                  刑事第十四庭  審判長法  官  蘇隆惠
                                      法  官  林瑞斌
                                      法  官  林秀鳳
以上正本證明與原本無異。
不得上訴。
                                      書記官  耿鳳君
中    華    民    國    95    年    10    月    13    日
附本案論罪科刑法條全文：
中華民國刑法第336條
（公務公益侵占罪、業務侵占罪）
對於公務上或因公益所持有之物，犯前條第 1 項之罪者，處 1
年以上 7 年以下有期徒刑，得併科 5 千元以下罰金。
對於業務上所持有之物，犯前條第 1 項之罪者，處 6 月以上
5 年以下有期徒刑，得併科 3 千元以下罰金。
前二項之未遂犯罰之。
中華民國刑法第339條
（普通詐欺罪）
意圖為自己或第三人不法之所有，以詐術使人將本人或第三人之
物交付者，處5年以下有期徒刑、拘役或科或併科1千元以下罰金
。
以前項方法得財產上不法之利益或使第三人得之者，亦同。
前二項之未遂犯罰之。
  附表1
┌──┬────────┬───────┬─────────┐
│編號│犯罪時間        │犯罪地點      │侵占金額（新臺幣）│
├──┼────────┼───────┼─────────┤
│  1 │92年4月15日左右 │臺北市○○路靠│2 萬元            │
│    │                │近海生館附近  │                  │
├──┼────────┼───────┼─────────┤
│  2 │92年5月15日左右 │同上          │1萬元             │
├──┼────────┼───────┼─────────┤
│  3 │92年6月15日左右 │同上          │同上              │
├──┼────────┼───────┼─────────┤
│  4 │92年7月15日左右 │同上          │同上              │
├──┼────────┼───────┼─────────┤
│  5 │92年8月15日左右 │同上          │同上              │
├──┼────────┼───────┼─────────┤
│  6 │92年9月15日左右 │同上          │同上              │
├──┼────────┼───────┼─────────┤
│  7 │92年10月15日左右│同上          │同上              │
├──┴────────┴───────┴─────────┤
│  侵占金額共計8萬元                                       │
└─────────────────────────────┘
  附表2
┌──┬────────┬───────┬─────────┐
│編號│犯罪時間        │犯罪地點      │詐欺金額（新臺幣）│
├──┼────────┼───────┼─────────┤
│  1 │92年11月15日左右│臺北市○○路靠│1 萬元            │
│    │                │近海生館附近  │                  │
├──┼────────┼───────┼─────────┤
│  2 │92年12月8 日    │同上          │5,000元           │
├──┼────────┼───────┼─────────┤
│  3 │93年1月15日左右 │同上          │8,000元           │
├──┼────────┼───────┼─────────┤
│  4 │93年2 月16日左右│臺北市承德大橋│12,000元          │
│    │                │附近          │                  │
├──┼────────┼───────┼─────────┤
│  5 │93年3 月16日左右│同上          │15,000元          │
├──┼────────┼───────┼─────────┤
│  6 │93年4 月16日左右│同上          │1萬元             │
├──┼────────┼───────┼─────────┤
│  7 │93年5 月16日左右│同上          │同上              │
├──┼────────┼───────┼─────────┤
│  8 │93年6 月16日左右│同上          │同上              │
├──┼────────┼───────┼─────────┤
│  9 │93年7月16日左右 │同上          │同上              │
├──┼────────┼───────┼─────────┤
│ 10 │93年8月16日左右 │同上          │同上              │
├──┴────────┴───────┴─────────┤
│  詐欺金額共計10萬元                                      │
└─────────────────────────────┘


司法院資訊處製作；財團法人民間司法改革基金會備份。
